臺北高等行政法院判決
　　　　　　　　　　　　　　　　　　　 95年度訴字第524號
　　　　　　　　　　　　　　　.
原　　　告　甲○○
訴訟代理人　劉法正律師　　（兼送達代收人）
　　　　　　楊祺雄律師
複　代理人　蘇燕貞律師　　送達代收人　楊祺雄律師
被　　　告　經濟部
代　表　人　乙○○部長）住同.
訴訟代理人　丁○○
　　　　　　戊○○
被告參加人　仁美科技股份有限公司
代　表　人　丙○○
上列當事人間因商標異議事件，原告不服經濟部中華民國94年12
月14日經訴字第09406142470 號訴願決定，提起行政訴訟。本院
判決如下：
    主  文
原告之訴駁回。
訴訟費用由原告負擔。
　　事  實
一、事實概要：緣仁美科技股份有限公司（下稱參加人）於民國
    （下同）93年4 月2 日以「仁美REN MEN 」商標，指定使用
    於商標法施行細則第13條所定商品及服務分類表第11類之飲
    水機、淨水器、淨水機、濾水器、濾水機、．．．、家庭用
    礦泉水製造機、蒸餾水機、電解離子水生飲機等商品，向被
    告所屬智慧財產局（下稱原處分機關）申請註冊，經該局於
    93年12月16日核准列為註冊第0000000 號商標。嗣原告於94
    年1 月5 日以該註冊商標有違商標法第23條第1 項第12及14
    款規定，對之提起異議，案經原處分機關審查，認系爭商標
    之註冊有違商標法第23條第1 項第14款規定，以94年6 月28
    日中台異字第940032號商標異議審定書為系爭第0000000 號
    「仁美REN MEN 」商標之註冊應予撤銷之處分。參加人不服
    ，提起訴願，案經被告審理，其以94年12月14日所發經訴字
    第09406142470 號訴願決定書為「原處分撤銷，由原處分機
    關另為適法之處分」之訴願決定，原告不服，遂提起本件行
    政訴訟。
二、兩造聲明：
  (一)原告聲明：
  　1.訴願決定撤銷。
    2.訴訟費用由被告負擔。
  (二)被告及參加人聲明：駁回原告之訴。
三、兩造之爭點：
　(一)原告主張之理由：
    1.本案系爭註冊第0000000號「仁美REN MEN」商標違反商標
      法第23條第1項第14款之規定：
    (1)中文「仁美」與外文「REN MEN 」在市場上識別性甚高
        ：透過電腦商標查名可知，在全類商品與服務上，中文
        「仁美」、外文「REN MEN 」均非廠商所普遍使用之商
        標文字，相反地，以此作為商標圖樣申請註冊者並不多
        見，特別是在本案原告以及參加人所均使用之生飲機、
        淨水器等商品類別上（即第011 類及舊第88類），目前
        僅有系爭註冊第0000000 號「仁美REN MEN 」商標乙件
        ，而該商標乃源自於原告先使用之「仁美」、「REN ME
        N 」、「仁美REN MEN 」標識，足見原告所先使用之「
        仁美REN MEN 」商標在市場上識別性甚高。
    (2)系爭註冊第0000000 號「仁美REN MEN 」商標與據以異
        議第892745號「仁美REN MEN 」商標圖樣構成近似：
        系爭商標、據以異議商標系爭註冊第0000000 號「仁美
        REN MEN 」商標與據以異議之註冊第892745號「仁美RE
        N MEN 」商標相較，二者皆由中文「仁美」及外文「RE
        N MEN 」所構成，以具有普通知識經驗之相關消費者，
        於購買時施以普通之注意，整體觀察，極可能有所混淆
        而誤認二商品來自同一來源，應屬構成近似之商標，此
        業經原處分機關與被告肯認。
    (3)二造商標指定使用商品構成同一與類似：
        參加人之系爭註冊第0000000 號「仁美REN MEN 」商標
        指定使用於「飲水機、淨水器、淨水機、濾水器、濾水
        機、純水器、純水機、軟水機、淨水機之濾心、飲水機
        之濾心、濾水機之濾心、家庭用礦泉水製造機、水質平
        衡轉換器、活水器、磁化水製造機、蒸餾水機、電解離
        子水生飲機」商品，與原告所先使用之「生飲機」等商
        品，二者商品性質實構成同一與類似商品，二者同樣滿
        足消費者需要乾淨、安全、健康的飲用水的功能，在購
        買者、產製者與販賣場所等方面又常構成相同，依一般
        社會通念及市場交易情形，如果標上相同或近似的商標
        ，易使相關消費者誤認其為來自相同或雖不相同但有關
        聯之來源，參加人之系爭商標指定使用商品與原告所實
        際使用之商品構成同一與類似，足資認定。
    (4)原告先使用據以異議「仁美REN MEN 」商標，參加人明
        知據爭商標存在卻未經同意申請系爭商標註冊，已使相
        關消費者難以清楚區辨二造商品產製來源，造成混淆誤
        認：
        據以異議「仁美REN MEN」商標創用由來：
          原告於79年經營進口水濾材，84年成立飲用水研發部
          ，研發磁能活礦水與電解水，命名為「仁美水」；86
          年大型投幣式連鎖加水站於南部陸續設立；88年成功
          研發第一代家用型生飲機，取名為「公爵DT」，並成
          立「宇泉企業行」，於所使用之商品型錄上特別標明
          「揭開公爵DT生飲機的奧秘『無濾棉之活礦仁美生飲
          水』」，明白揭露「仁美」之名稱，並於同年申請「
          仁美REN MEN 」、「公爵DT」商標註冊，隨後於89年
          分別獲准註冊為第892745號與第903272號商標，其中
          註冊第903272號「公爵DT」商標更在系爭商標申請日
          （93年4 月2 日）之前即已授權予本案參加人使用，
        　而如前所述，原告於商品型錄上乃將該授權「公爵DT
          」商標與「仁美」標識併同使用，至此已可認定參加
          人至遲於授權期間（92年4 月10日至97年4 月9 日）
          開始前，即已知悉原告有使用中文「仁美」標識之事
          實。
        原告與系爭商標所有權人即本案參加人之關係：
          查原告負責研發及製造家用型生飲機，由「路加國際
          養生有限公司」為全球總代理並負責行銷，當時參加
          人之代表人丙○○僅是在台北營業處負責安裝及售後
          服務，91年12月丙○○獲原告同意成立「仁美科技有
          限公司」（即本案參加人），擴大產品安裝服務，然
          93年2 月丙○○未經協調擅自終止與「路加國際養生
          有限公司」之合作關係，並自行將原告研發歷程套用
          在「仁美科技有限公司」網站www.ren-men.com 與發
          送客戶之廣告上，企圖誤導消費者，經原告要求更正
          後，其代表人丙○○回覆同意將依要求修改網站內容
          。次查，原告網站www.ren-men.com.tw早於91年9 月
          20日設立，時間點早於參加人成立時間（91年12月2
          日），亦早於其網站設立日期（92年12月13日），足
          見原告不僅先使用中文「仁美」，以外文「REN MEN
          」作為中文「仁美」之音譯外文亦由原告首創。綜合
          前開事證可知，參加人所申請之「仁美REN MEN 」商
          標之中文與外文均係由原告而來，可資確認。
    2.訴願決定之認事用法顯有違法與不當，應予撤銷：
　　　(1)原告乃先使用據以異議之「仁美RENMEN」商標，被告認
　　　　事用法有違法與不當，訴願決定乃違法之行政處分，原
　　　　告茲針對被告質疑之「先使用」部分再加以說明：
　　　　原告即宇泉企業行90年5 月、6 月開立「仁美生飲機
　　　　　」售貨發票給國內之買受人「傳家富企業有限公司」
　　　　　。
　　　　原告即宇泉企業行持續以明確標有「仁美REN MEN 」
　　　　　商標之出口報單（使用於淨水機及濾材）出口貨品至
　　　　　國外，92年間有6 筆（92年1 月16日、92年2 月24日
　　　　　、92年3 月17日、92年3 月20日、92年3 月22日、92
　　　　　年5 月8 日），93年間有4 筆（93年5 月24日、93年
　　　　　7 月28日、93年8 月13日、93年11月11日），94年間
　　　　　有2 筆（94年1 月20日、94年7 月21日）。
　　　　由上述資料可證「仁美REN MEN 」商標使用於淨水機
　　　　　及其濾材商品上係原告所創用，且有眾多使用資料皆
          較參加人之系爭商標申請日為早，而徵諸前舉事證亦
          可知悉，參加人之代表人丙○○乃因業務往來等關係
          知悉據爭商標存在後，始申請系爭商標註冊於同一與
          類似商品，諸此事證均已構成商標法第23條第1 項第
          14款之違法事由，被告所為之訴願決定認事用法有違
          法與不當，應予撤銷。
    3.本案系爭註冊第0000000 號「仁美REN MEN 」商標實該當
      商標法第23條第1 項第14款之構成要件無疑，其註冊應予
      撤銷：
　　　(1)觀諸被告答辯書所載理由可知，被告亦認定二造商標構
　　　　成近似，指定商品構成類似，其僅就原告據以異議商標
　　　　是否有較系爭商標先使用之事實，有所質疑，原告先前
　　　　已對此加以說明並舉陳眾多使用證據，茲不贅論，謹就
　　　　被告質疑之「原證6 號之出口報單」提出正本，以供其
        審酌。
　　　(2)被告所稱「出口報單影本上標示有據以異議商標圖樣，
　　　　實與一般商業習慣不符，其是否真實，容有疑義」，實
　　　　則，據以異議商標商品出口當時係由「榮貿報關通商股
　　　　份有限公司」替「宇泉企業行」報關，因出口商品有商
　　　　標標示，故依海關要求在出口報單上打上商標名稱，此
　　　　種情況並非如被告所言不符正常商業習慣，更絕非臨訟
　　　　繕打貼附，茲提供文件正本供查驗。
　　4.綜上論結，由原告所舉資料可證「仁美REN MEN」商標使
      用於淨水機及其濾材商品上係原告所創用，且有眾多使用
      資料皆較參加人之系爭商標申請日為早，參加人之代表人
      丙○○乃因業務往來等關係知悉據爭商標存在後，始申請
      系爭商標註冊於同一與類似商品，諸此事證均已構成商標
      法第23條第1 項第14款之違法事由，系爭註冊第0000000
      號「仁美REN MEN 」商標有商標法第23條第1 項第14款規
      定之適用，被告所為訴願決定應予撤銷，誠堪確認。
  (二)被告主張之理由：
　　1.按商標「相同或近似於他人先使用於同一或類似商品或服
　　　務之商標，而申請人因與該他人間具有契約、地緣、業務
　　　往來或其他關係，知悉他人商標存在者。」不得註冊，固
　　　為商標法第23條第1 項第14款本文所規定。惟本款規定之
　　　適用，除須系爭商標與據以異議商標相同或近似，使用於
　　　同一或類似商品，且系爭商標申請人因與據以異議商標所
　　　有人間具有契約、地緣、業務往來或其他關係，知悉據以
　　　異議商標存在者外，尚須據以異議商標有先使用之事實，
　　　始足當之。
　　2.經查，系爭註冊第0000000 號「仁美REN MEN 」商標，與
　    原告據以異議之註冊第892745號「仁美REN MEN」商標相
    　較，二者圖樣皆由相同之中文「仁美」及外文「REN MEN
    　」所組成，固屬構成近似之商標。且系爭商標指定使用於
    　飲水機、淨水器、淨水機、濾水器、濾水機、．．．、家
    　庭用礦泉水製造機、蒸餾水機、電解離子水生飲機等商品
    　，與據以異議商標指定使用商品中之鈣離子水、礦泉水及
    　蒸餾水商品，依一般社會通念及市場交易情形觀之，屬類
    　似之商品。又依原告檢附之異議附件八即參加人之代表人
    　於93年3 月31日以傳真回函給原告之文件內容可知，參加
    　人與原告間曾經業務往來密切，亦足堪認定早於系爭商標
    　93年4 月2 日申請註冊前，參加人基於業務往來關係，業
    　已知悉據以異議商標之存在。惟查，首揭法條規定之適用
    　，係以據以異議商標於系爭商標申請註冊前已有先使用之
    　事實為前提要件，本件據以異議商標雖早於系爭商標93年
    　4 月2 日申請註冊前，即經原處分機關核准註冊公告，然
    　不等同已使用在先，仍須就原告所檢附之證據資料審究據
    　以異議商標有無先使用之事實。經審視原告於異議階段所
    　檢附之證據資料，其中異議附件一之林光常所著「無毒一
    　身輕」一書，其附錄(二)「以淋元氣水製造器簡介」一文並
    　未揭示據以異議商標圖樣，且與據以異議商標之使用無涉
    　；附件二及三之原告網站資料及相關認證資料，其日期皆
    　晚於系爭商標申請註冊日，且未揭示據以異議商標圖樣；
    　附件四之商品採購單日期雖早於系爭商標申請註冊日，然
    　其產品名稱欄均未標示據以異議商標名稱，尚難認係據以
    　異議商標商品之銷售資料。另商品照片並未揭示日期，且
    　其商品上僅標示外文「REN MEN 」，與據以異議商標圖樣
    　並不完全相同，故異議附件一至四均無法證明於系爭商標
    　申請註冊日前，原告已有先使用據以異議商標之情事。至
    　於異議附件五至八之參加人公司基本資料、網站資料、原
    　告對參加人所提刑事告訴狀及參加人之代表人93年3 月31
    　日傳真回函等資料，係原告用以證明參加人為其競爭同業
    　，並有業務往來關係，竟仿襲據以異議商標，並於網站上
    　標示「仁美水」字樣，企圖混淆市場，業已另案對之提起
    　告訴等情事，核與據以異議商標有無先使用無涉。而原告
    　參加訴願所檢附之附件二至九與原異議附件一至八相同。
    　是以，依原告於異議及參加訴願階段所檢附之證據資料尚
    　不足以證明據以異議商標於系爭商標申請註冊前，已有先
    　使用之事實，故系爭商標之註冊是否有首揭法條規定之適
    　用，不無疑義。原處分機關未察及此，遽以據以異議商標
    　申請及獲准註冊日期均較系爭商標申請日為早，即認據以
    　異議商標有先使用之事實，進而認系爭商標之註冊有首揭
    　法條規定之適用，而為系爭商標之註冊應予撤銷之處分，
    　自有未洽，故被告所為原處分撤銷，責由原處分機關重行
    　審酌，另為適法處分之決定，應無不合。
　　3.至原告於訴訟階段另檢附原證4號之商品型錄影本1份、原
  　  證6號之銷售發票及出口報單影本各1份，主張其於系爭商
      標申請註冊前，已有先使用據以異議商標於淨水機及其濾
      材商品之事實一節。查該等證據資料既非原異議證據資料
      ，亦未於參加訴願階段提出，即非被告訴願決定所得審究
      ，自不得執為原決定有違法或不當之論據；況查，原告所
      檢附之原證4 號係公爵DT生飲機商品型錄影本，其上並無
    　據以異議「仁美REN MEN 」商標之標示，亦未揭示日期，
      要難證明據以異議商標於系爭商標申請註冊前，已有先使
      用之事實。又原證6 號中之銷售發票為影本，是否與正本
      相符，已屬可疑，且其品名欄所載「仁美生飲機」，與據
      以異議商標為「仁美REN MEN 」並非完全相同，自無法遽
      認據以異議商標於系爭商標申請註冊前，已有先使用之事
      實。至原證6 號中之出口報單影本雖部分日期早於系爭商
      標申請日，且標示有據以異議商標名稱及圖樣，惟依一般
      商業習慣，出口報單僅標示出口貨物之名稱、規格及其商
      標名稱等，並不標示商標圖樣。則原證6 號中之出口報單
      影本上標示有據以異議商標圖樣，實與一般商業習慣不符
      ，其是否真實，容有疑義，自應令原告提出正本以供查核
      ，而於原告未提出正本或其他具有公信力之證明前，要難
      據以認定據以異議商標於系爭商標申請註冊前，已有先使
      用之情事。是原告於訴訟階段提出原證4 號及6 號等資料
      主張據以異議商標於系爭商標申請註冊前，已有先使用之
      事實，指摘被告原決定顯有違誤云云，核不足採。
　　4.綜上所述，本案被告所為原處分撤銷，責由原處分機關另
　　　為適法處分之決定，並無違誤。
  (三)參加人主張之理由：
    1.參加人於91年成立，初期即係委託原告生產，並直接由高
      雄出口。原告提出為證之出口報單，即係受參加人委託生
      產後直接出口予參加人之新加坡客戶。詎93年間雙方結束
      合作關係後，原告就搶走該新加坡客戶。且雙方合作期間
      ，生產的飲水機名稱並非使用「仁美」，而係「以琳元氣
      水」。印象中，該報單原本並未貼有「仁美」等字樣之商
      標，參加人懷疑該報單之真實性。
    2.參加人所申請之商標「仁美REN MEN 」，係用於設備類，
      與原告申請用於飲料類，乃有不同，且原告之使用亦有違
      商標申請使用範圍。
　　　理　由
一、被告代表人原為黃營杉，95年8 月9 日變更為乙○○，茲由
    其具狀聲明承受訴訟，核無不合，應予准許。
二、按「商標有下列情形之一者，不得註冊：．．．十四、相同
　　或近似於他人先使用於同一或類似商品或服務之商標，而申
　　請人因與該他人間具有契約、地緣、業務往來或其他關係，
　　知悉他人商標存在者。．．．」，為商標法第23條第1 項第
　　14款本文之規定。
三、本件事實概要已如前述，有原處分卷、訴願卷可稽，堪予認
    定。原告不服，循序提起行政訴訟，主張：系爭註冊第0000
    000 號「仁美REN MEN 」商標與原告據以異議之註冊第8927
    45號「仁美REN MEN 」商標，應屬構成近似之商標。且系爭
    商標指定使用於飲水機、淨水器、淨水機、濾水器、濾水機
    、．．．、家庭用礦泉水製造機、蒸餾水機、電解離子水生
    飲機等商品，與其先使用之生飲機等商品，屬同一或類似商
    品，且依原證4 號商品型錄影本1 份、原證6 號銷售發票及
    出口報單影本各1 份，足證原告於系爭商標申請註冊前，即
    已先使用據以異議商標於淨水機及其濾材商品，而參加人因
    與原告間業務往來關係，明知原告據以異議商標之存在，未
    徵得原告同意，即以系爭商標申請註冊，自有違商標法第23
    條第1 項第14款規定。被告以原告於異議及參加訴願階段所
    檢附證據資料尚不足以證明據以異議商標有先使用之事實，
    遽認系爭商標之註冊無前揭法條之適用，將原處分撤銷，顯
    有違誤云云。
四、本件被告肯認系爭註冊第0000000 號「仁美REN MEN 」商標
    與原告據以異議之註冊第892745號「仁美REN MEN 」商標，
    應屬構成近似之商標，且指定商品構成類似，惟原告據以異
    議商標是否有較系爭商標先使用之事實，依訴願決定作成時
    之事證，尚無以判斷，故為發回重審之決定。是以，本件之
    爭點即在於被告訴願決定作成時，原告提出之事證是否足以
    判斷先使用之事實。經查：
  (一)被告審酌原告於異議階段所檢附之證據資料，認為：異議附
    件一之林光常所著「無毒一身輕」一書，其附錄(二)「以琳元
    氣水製造器簡介」一文並未揭示據以異議商標圖樣，且與據
    以異議商標之使用無涉；附件二及三之原告網站資料及相關
    認證資料，其日期皆晚於系爭商標申請註冊日，且未揭示據
    以異議商標圖樣；附件四之商品採購單日期雖早於系爭商標
    申請註冊日，然其產品名稱欄均未標示據以異議商標名稱，
    尚難認係據以異議商標商品之銷售資料。另商品照片並未揭
    示日期，且其商品上僅標示外文「REN MEN 」，與據以異議
    商標圖樣並不完全相同，故異議附件一至四均無法證明於系
    爭商標申請註冊日前，原告已有先使用據以異議商標之情事
    。至於異議附件五至八之參加人公司基本資料、網站資料、
    原告對參加人所提刑事告訴狀及參加人之代表人93年3 月31
    日傳真回函等資料，係原告用以證明參加人為其競爭同業，
    並有業務往來關係，竟仿襲據以異議商標，並於網站上標示
    「仁美水」字樣，企圖混淆市場，業已另案對之提起告訴等
    情事，核與據以異議商標有無先使用無涉。而原告參加訴願
    所檢附之附件二至九與原異議附件一至八相同。是依原告於
    異議及參加訴願階段所檢附之證據資料尚不足以證明據以異
    議商標於系爭商標申請註冊前，已有先使用之事實。
  (二)經逐一核閱原告於異議階段及訴願程序所提出之證物，被告
    認定尚不足證明據以異議商標已有先使用之事實，並非無據
    。
  (三)至於原告於訴訟中方提示出口報單影本（見本院卷第43-52
    頁）為證，主張有先使用之事實。惟此證物既係起訴後始予
    提出，本非被告於訴願時所得審究。況其於訴狀所附者，為
    僅蓋有報關公司圓戳章之出口報單影本，未見海關之印文；
    另於本院辯論程序雖提出經高雄關稅局於96年1 月22日在報
    單上「核發紀錄」欄位蓋上「高雄關稅局出口簽證及規費核
    銷用章」之報單為證，惟高雄關稅局迄96年1 月22日始加蓋
    上開印章，所表彰之意義為何？是否足以證明該報單上原即
    貼有「仁美REM MEN 」，抑或僅足以證明該出口商品已辦理
    簽證及繳納規費？諸多疑義仍未釐清，自待原處分機關依訴
    願決定意旨，重行審查。
五、從而，被告依訴願程序中所能審查之證據，既無法獲得據以
    異議商標有商標法第23條第1 項第14款所規定之先使用之事
    實，乃作成「原處分撤銷，由原處分機關另為適法之處分」
    之訴願決定，並無不合。本件原告之訴為無理由，應予駁回
    。
據上論結，本件原告之訴為無理由，爰依行政訴訟法第98條第3
項前段，判決如主文。
中　　華　　民　　國　　96　　年　 　2　　月　 14  　 日
                         第四庭審判長法  官　侯　東　昇
                                   　法  官　陳　秀  
                                     法  官　李　玉　卿
上為正本係照原本作成。
如不服本判決，應於送達後20日內，向本院提出上訴狀並表明上
訴理由，如於本判決宣示後送達前提起上訴者，應於判決送達後
20日內補提上訴理由書（須按他造人數附繕本）。
中　　華　　民　　國　　96　　年　   2 　 月　 14　　 日
                                     書記官  楊  怡  芳
